【裁判字號】    89,台非,154
【裁判日期】    890608
【裁判案由】    違反毒品危害防制條例
【裁判全文】
最高法院刑事判決                                八十九年度台非字第一五四號
    上訴人  最高法院檢察署檢察總長
    被  告  甲○○
右上訴人因被告違反毒品危害防制條例案件，對於台灣台南地方法院中華民國八十八
年二月四日第一審確定判決（八十七年度訴字第一一四二號，起訴案號：台灣台南地
方法院檢察署八十七年度偵字第九八○三號），認為違法，提起非常上訴，本院判決
如左：
    主  文
原判決關於違背法令之部分撤銷。
    理  由
非常上訴理由稱：「以幫助他人犯罪之意思而參與犯罪構成要件之行為者，為正犯而
非從犯。故刑法上關於正犯、從犯之區別，係以其主觀之犯意及客觀之犯行為標準。
凡以自己犯罪之意思而參與犯罪，無論其所參與者是否犯罪構成要件之行為，皆為正
犯，其以幫助他人犯罪之意思而參與犯罪，其所參與者，苟係犯罪構成要件之行為，
亦為正犯，必以幫助他人犯罪之意思而參與犯罪，其所參與者，又為犯罪構成要件以
外之行為，始為從犯。此有最高法院四十六年台非字第十七號、二十五年上字第二二
五三號判例可稽。本件依原判決事實記載：被告甲○○基於幫助販賣第一級毒品海洛
因之概括犯意，自民國八十七年五月間某日起至同年八月十七日止，連續在其住所等
處，以新台幣一千元至三千元不等之價錢，幫助年籍住址不詳之梁榮輝販賣第一級毒
品海洛因予尤源燦施用等情，則被告雖係以幫助梁榮輝販賣第一級毒品海洛因之意思
而參與犯罪，但其所參與者，係經手第一級毒品海洛因之出售與價金之收取，自與販
賣第一級毒品罪之構成要件相當，依首開判例意旨，被告自係正犯。乃原判決竟以幫
助犯論，自有適用法則不當之違法。又犯毒品危害防制條例第四條至第九條、第十二
條、第十三條或第十四條第一項、第二項之罪者，其供犯罪所用或因犯罪所得之財物
，均沒收之。如全部或一部不能沒收時，追徵其價額或以其財產抵償之，同條例第十
九條第一項定有明文。此項沒收之規定，自應優先刑法總則第三十八條沒收規定之適
用。原判決既認定，對於扣案之鍊口塑膠袋二大包，係被告供犯販賣第一級毒品罪所
用之物，且為被告所有云云，竟不適用毒品危害防制條例第十九條第一項諭知沒收，
而依刑法第三十八條第一項第二款宣告沒收，亦有適用法則不當之違法，案經確定，
爰依刑事訴訟法第四百四十一條、第四百四十三條提起非常上訴，以資糾正。」等語
。
本院按刑法上之幫助犯，係指以幫助之意思，對於正犯資以助力，而未參與實施犯罪
之行為者而言，如就構成犯罪事實之一部，已參與實施即屬共同正犯。本件原確定判
決事實認定被告甲○○基於幫助販賣第一級毒品海洛因之概括犯意，自民國八十七年
五月間某日起至同年八月十七日止，連續在其位於台南縣安定鄉蘇林村一之三號之住
處等處，以新台幣一千元至三千元不等之價錢，幫助年籍住址不詳之梁榮輝（現為警
偵查中）販賣第一級毒品海洛因予尤源燦施用。嗣於同年八月十七日經警查獲尤源燦
施用第一級海洛因並得知上情後，再循線於同年八月二十日在被告上開住處查獲，並
扣得被告所有之海洛因一小包（淨重○‧一二公克、包裝重○‧四八公克）、殘渣空
塑膠袋一個、鍊口塑膠袋二大包、削尖吸管四支及自製水煙斗三組等物等情。則被告
對於梁榮輝販賣第一級毒品海洛因，已參與實施犯罪構成要件之行為，自應以與梁榮
輝共犯販賣第一級毒品罪論擬，亦即應論以販賣第一級毒品罪之共同正犯，而非幫助
犯。原判決認被告係幫助販賣第一級毒品罪，自有適用法則不當之違法。又毒品危害
防制條例第十九條第一項規定犯第四條至第九條、第十二條、第十三條或第十四條第
一項、第二項之罪者，其供犯罪所用或因犯罪所得之財物，均沒收之，如全部或一部
不能沒收時，追繳其價額或以其財產抵償之。原判決既認定扣案之鍊口塑膠袋二大包
，係被告供販賣第一級毒品所用之物，且為被告所有，即應適用上開條例第十九條第
一項規定諭知沒收，原判決竟依刑法第三十八條第一項第二款宣告沒收，亦有適用法
則不當之違法。案經確定，非常上訴意旨執以指摘，洵有理由。惟原判決尚非不利於
被告，應僅將其關於違背法令之部分撤銷，以資糾正。
據上論結，應依刑事訴訟法第四百四十七條第一項第一款前段，判決如主文。
中      華      民      國    八十九    年      六      月      八      日
                              最高法院刑事第三庭
                                  審判長法官  陳  錫  奎
                                        法官  洪  清  江
                                        法官  吳  昆  仁
                                        法官  李  伯  道
                                        法官  陳  世  雄
      右正本證明與原本無異
                                              書  記  官
中      華      民      國    八十九    年      六      月     十四     日


司法院資訊處製作；財團法人民間司法改革基金會備份。
